【裁判字號】    90,台上,2144
【裁判日期】    900412
【裁判案由】    貪污等罪
【裁判全文】
最高法院刑事判決                                九十年度台上字第二一四四號
    上  訴  人  甲○○
                乙○○
    共      同
    選任辯護人  莊柏林律師
右上訴人等因貪污等罪案件，不服台灣高等法院中華民國八十九年十一月三十日第二
審判決（八十九年度上訴字第二五六五號，起訴案號：台灣台北地方法院檢察署八十
七年度偵字第一○二四號），提起上訴，本院判決如左：
    主  文
原判決撤銷，發回台灣高等法院。
    理  由
本件原判決撤銷第一審諭知上訴人甲○○、乙○○無罪之判決，改判論處上訴人甲○
○共同依據法令從事公務之人員，連續侵占公用財物及依據法令從事公務之人員，連
續對於監督之事務，間接圖利罪刑，乙○○共同與依據法令從事公務之人員，連續侵
占公用財物及連續意圖為自己不法之所有，以詐術使人將本人之物交付罪刑，固非無
見。
惟查：（一）科刑判決所認定之事實，與所採之證據不相適合，即屬證據上理由矛盾
，其判決當然違背法令。再刑法第二百十條之偽造私文書罪，以無製作權人而捏造他
人名義製作文書為構成要件，如行為人對於此種文書本有製作權，縱令其製作之內容
虛偽，且涉及他人之權利，除合於同法第二百十五條之規定，應依該條處罰外，尚難
論以首開法條之罪。本件原判決以上訴人等侵占台北市政府老人自費安養中心（下稱
安養中心）民國八十五年一月至六月之普通柴油一萬八千公升（即十八公秉），於八
十五年七月間為安養中心查獲，為掩飾犯行，竟另行起意，偽造與不知情之張秋男、
高春金於八十五年八月十三日共同將該普通柴油十八公秉寄存於立裕交通有限公司（
下稱立裕公司）之字據一張，交予安養中心，足以生損害於安養中心及張秋男、高春
金，認上訴人等共犯行使偽造私文書罪。然證人張秋男、高春金於法務部調查局陳稱
：「寄存證明上的高春金及張秋男是我們二人親自簽名的無誤，當時會出具該證明，
係乙○○告訴我們，甲○○告訴他安養中心的行政組清查鍋爐八十五年一月至六月的
用油量，發現該半年所購的油料短少了一萬八千公升，為了掩飾甲○○涉嫌侵占油料
的行為，必需由我們運油公司出具一張一萬八千公升的油料係寄存而不是被侵占，因
為乙○○要求我們二人要跟他共同聯名出證明，我們只好在該證明上簽名」（見第一
○二四號偵查卷第七十八頁）；偵查中亦證稱：「（為何要寫保管收據）謝先生拿給
我們簽的」（見同上偵查卷第一五二頁背面）。如高春金、張秋男之陳述為真，該寄
存字據上高春金、張秋男之簽名即非偽造，而乙○○復係自行簽名製作，縱其內容虛
偽，依首開說明，除符合刑法第二百十五條之規定外，似與偽造私文書罪之構成要件
不合。原判決認定上訴人等共同偽造此寄存字據之私文書，足生損害於高春金、張秋
男及安養中心，其所認定之事實，與所採之證據不相適合，自屬於法有違。且若此寄
存字據係無製作權之上訴人等造他人名義所製作，依刑法第二百十九條規定，偽造
之署押即應依法沒收，原判決未諭知沒收，且未說明不予沒收之理由，亦有未合。（
二）有罪判決書事實之認定與理由之說明必須互相一致，方為合法。倘事實之認定與
理由之說明不相一致，按諸刑事訴訟法第三百七十九條第十四款後段規定，自屬判決
理由矛盾之當然違背法令。又刑法第五十五條規定「犯一罪而其方法或結果之行為犯
他罪名者」，學說上稱為牽連犯，係指行為者意念中祇欲犯某罪，而其實施犯罪之方
法，或其實施犯罪之結果，觸犯行為人目的行為以外之其他罪名而言。牽連犯之數行
為間，有無方法或結果行為之牽連關係存在，不得純以行為人主觀犯意為準，應參酌
行為時客觀事實以為決定，即數行為之間，除其犯意應連貫外，在客觀上須其方法或
結果行為，與犯罪之目的行為，有不可分離之直接密切關係，始為牽連犯。因而認定
牽連犯與否，應在有無不可分離之直接密切關係以為斷，自方法言，不外犯一罪普通
所採必要方法之行為，自結果言，為一般所生之當然結果之行為。原判決事實認定上
訴人等侵占安養中心八十五年一月至六月之柴油，為該中心查獲後，為掩飾犯行，竟
另行起意，共同偽造前揭內容虛偽之寄存字據；另因該安養中心要繼續追查八十二年
至八十五（四）年之用油量，上訴人甲○○為掩飾該三年度侵占油料之犯行，又變造
與陳三進、張榮律共同登載之用油紀錄簿之數字欄，虛增灌注鍋爐油槽次數與數量，
製造當月購油量不足現象，甲○○、乙○○犯行使偽造私文書罪，甲○○又單獨犯行
使變造公文書罪，其等所犯行使偽造私文書罪或行使變造公文書罪與侵占公用財物罪
間均有方法結果之牽連關係，依牽連犯從較重之侵占公用財物罪論處。惟原判決既認
定上訴人等於侵占公用財物被查獲後，為掩飾犯行，始另行起意犯偽造私文書或變造
公文書罪，理由卻謂二罪間有方法或結果關係，其事實之認定與理由之說明不相一致
，且得否謂事發後偽造私文書或變造公文書之行為係在侵占公用財物之意念範圍內，
而認其有牽連關係，殊堪研求。上訴意旨雖未指摘及此，惟此係本院得依職權調查之
事項，應認原判決有撤銷發回更審之原因。又關於乙○○詐欺部分，原判決既認定乙
○○與甲○○共同意圖為自己不法之所有，由乙○○冒開立裕公司統一發票，交予甲
○○黏貼於憑證用紙上，向台北市政府社會局詐領四十四次運費，則所謂冒開統一發
票之行為，有無涉犯偽造文書罪？如有，該部分與詐欺罪及甲○○涉犯圖利罪，即有
牽連關係，並與原判決不另為無罪諭知部分，基於審判不可分之原則，均應併予發回
，附此明。
據上論結，應依刑事訴訟法第三百九十七條、第四百零一條，判決如主文。
中      華      民      國     九十     年      四      月     十二     日
                              最高法院刑事第三庭
                                  審判長法官  陳  錫  奎
                                        法官  劉  敬  一
                                        法官  洪  清  江
                                        法官  李  伯  道
                                        法官  呂  丹  玉
      右正本證明與原本無異
                                              書  記  官
中      華      民      國     九十     年      四      月     二十     日


司法院資訊處製作；財團法人民間司法改革基金會備份。
